【裁判字號】    95,訴,515
【裁判日期】    950807
【裁判案由】    公共危險
【裁判全文】
臺灣士林地方法院刑事判決               95年度訴字第515號
公  訴  人  臺灣士林地方法院檢察署檢察官
被      告  丙○○
指定辯護人  本院公設辯護人林龍輝
上列被告因公共危險案件，經檢察官提起公訴（95年度偵字第45
85號），本院判決如下：
    主  文
丙○○連續放火燒燬現供人使用之住宅，未遂，處有期徒刑參年
拾月。扣案之打火機壹支沒收。
    事  實
一丙○○係乙○○之養子，並與乙○○之妻甲○○○、乙○○之
  女黃秀玉共同居住在臺北縣淡水鎮義山里1 鄰下圭柔山1 號。
  丙○○明知上開處所為現供人使用之住宅，且其房間係以木板
  隔間並堆置有眾多易燃物品，竟基於放火燒燬現供人使用住宅
  之概括犯意，先於95年4 月1 日晚間8 時許，因與堂兄發生爭
  執，即在上開處所供其使用之房間內，以其所有之打火機點燃
  棉被，隨即高喊「放火了」衝出屋外，並在附近徘徊，乙○○
  聞聲即以市內電話向臺北縣政府消防局救災勤務指揮中心（11
  9 ）報案，並經臺北縣政府消防局淡水分隊到場撲滅。詎丙○○見消防隊員離開後返回上開住處，因不滿嬸嬸批評，竟承續
  上開放火燒燬現供人使用住宅之犯意，又於同日晚間9 時30分
  許（起訴書誤載為同日晚間11時40分許），以其所有之打火機
  至廚房引燃報紙後，將點燃之報紙丟擲在其房間另條棉被上，
  幸經乙○○家人及時發現而自行撲滅。丙○○前後兩次放火行
  為，共致其房間地面堆放物品燒燬、碳化，木質壁面隔板燒失
  ，並致其房間上方塑膠浪板嚴重受熱燒熔、變形、掉落，床鋪
  西南側處碳化、燒失、床面物品表面受高溫波及、棉被受燒燬
  損、木質床架西南側及其旁立床及床架西南處燒失、碳化，然
  尚未使乙○○所有上開住宅之重要構成部分燒燬。嗣經據報前
  往之員警，於同日晚間11時40分許在臺北縣淡水鎮○○路○段
  70巷口逮捕丙○○，並扣得丙○○所有供放火之用之打火機1
  個。
二案經被害人乙○○訴由臺北市政府警察局淡水分局報告臺灣士
  林地方法院檢察署檢察官偵查起訴。
    理  由
甲、程序方面
    按被告以外之人（包括證人、鑑定人、告訴人、被害人及共
    同被告等）於審判外之陳述雖不符刑事訴訟法第159 條之1
    至之4等 四條之規定，而經當事人於審判程序同意作為證據
    ，法院審酌該言詞陳述或書面陳述作成時之情況，認為適當
    者，亦得為證據；當事人、代理人或辯護人於法院調查證據
    時，知有刑事訴訟法第159 條第1 項不得為證據之情形，而
    未於言詞辯論終結前聲明異議者，視為有前項之同意，同法
    第159 條之5 定有明文。立法意旨在於傳聞證據未經當事人
    之反對詰問予以核實，原則上先予排除。惟若當事人已放棄
    反對詰問權，於審判程序中表明同意該等傳聞證據可作為證
    據；或於言詞辯論終結前未聲明異議，基於尊重當事人對傳
    聞證據之處分權，及證據資料愈豐富，愈有助於真實發見之
    理念，且強化言詞辯論主義，使訴訟程序得以順暢進行，上
    開傳聞證據亦均具有證據能力。本件被害人乙○○於警詢及
    偵查中之陳述，其性質雖均屬傳聞證據，且未再於法院審理
    中為陳述，復查無符合同法第159 條之1 至之4 等前4 條之
    情形，然其所為之上開警詢筆錄及偵查筆錄內容，業經本院
    於審理時提示並告以要旨，且各經檢察官、指定辯護人及被
    告等人表示意見，當事人或指定辯護人均未於言詞辯論終結
    前對該等筆錄內容異議，依上開規定，被害人乙○○於警詢
    中及偵查中之證言，已擬制同意其有證據能力，本院再審酌
    上開筆錄作成時，較無人情施壓或干擾，亦無不當取供之情
    形，認為以之作為本案之證據亦屬適當，是被害人乙○○於
    警詢中及偵查中之證言自具有證據能力。
乙、實體方面
一訊據被告丙○○坦承有在上開住宅房間內連續放火之行為，惟
  否認有何放火燒燬現供人使用住宅之犯意，辯稱：第一次是因
  為想要自殺，第二次是因為聽到嬸嬸說伊壞話，想要氣家人，
  且二次放火後都有用手機打電話去報案，也有精神疾病云云。
二上開處所於95年4 月1 日之時，為被告與被告之父乙○○、母
  甲○○○及姐黃秀玉共同居住之住宅，被告並於同日晚間8 時
  許及9 時30分許先後在上開處所房間內放火之事實，為被告所
  坦承，並據被害人乙○○於警詢及偵查中指訴明確（見偵卷第
  35頁），復有臺北縣政府消防局95年4 月11日火災原因調查報
  告書在卷可憑（見偵卷第38頁至第61頁），應可認定。至其中
  有關被告第2 次放火之時間，被告及被害人乙○○於警詢中雖
  均稱是在晚間9 時40分許，惟參諸被告於第2 次放火後，撥打
  119 和110 報案之時間係在該日晚間9 時30分47秒及9 時31分
  28秒（見本院卷第32頁），故被告第二次放火時間應更正為晚
  間9 時30分許，與事實較為相符，附此敘明。
三被告雖辯稱：並無放火之故意云云。然查：被告之房間係以木
  板隔間，內有木質床架、木質三層櫃及桌椅等物，有現場照片
  10張在卷可憑（見偵卷第55頁至第59頁），且被告所點燃者又
  係棉被此易燃物品，房間內並有前述眾多易燃物，如經點燃引
  發火勢，依一般人所具有之常識經驗，均知悉此一放火行為顯
  有延燒至全屋燒燬之可能，故被告於放火當時，既明知放火現
  場為現有人使用之住宅，且知悉其放火行為可能將該住宅燒燬
  等情，其猶實施放火行為，則其有放火燒燬現供人使用住宅之
  故意，至為灼然。至於被告是否係基於自殺或激怒家人之理由
  ，則屬犯罪之動機問題，並非構成上開罪名之構成要件要素，
  更不得以此圖免卸責。被告所辯，並不足採。本件事證明確，
  被告犯行，應予依法論科。
四論罪科刑之理由
  (一)按刑法第173 條第1 項放火燒燬現供人使用之住宅罪，其直
    接被害法益，為一般社會之公共安全，雖同時侵害私人之財
    產法益，但仍以保護社會公安法益為重，況放火行為原含有
    毀損性質，而放火燒燬現供人使用之住宅罪，自係指供人居
    住房屋之整體而言，應包括牆垣及該住宅內所有設備、傢俱
    、日常生活上之一切用品，故一個放火行為，若同時燒燬住
    宅與該住宅內所有其他物品，無論該其他物品為他人或自己
    所有，均不另成立刑法第175 條第1 項或第2 項之罪或同法
    第354 條毀損罪之餘地，有最高法院29年度上字第2388號判
    例、79年度臺上字第1471號判例可資參照。而放火罪既未遂
    之區別標準，係以目的物獨立燃燒，且足以變更其形體致喪
    失其效能為依據，是放火燒燬現供人使用之住宅罪，如僅室
    內傢俱、裝潢燒燬，其房屋重要構成部分諸如樑、柱及支撐
    壁等尚未因燃燒結果致喪失其效用者，應成立刑法第173 條
    第3 項、第1 項放火燒燬現供人使用住宅未遂罪，則有最高
    法院87年度臺上字第1719號、79年度臺上字第2747號、第26
    56號判決可參。
  (二)上開房間所在之建築，在被告放火當晚，有被告之父乙○○
    、母甲○○○及姊姊黃秀玉居住等情，業據被害人乙○○於
    偵查中陳述明確（見偵卷第35頁），再依卷附之火場現場照
    片及火災原因調查報告書所示，本件火災現場僅被告房間地
    面堆放物品燒燬、碳化，木質壁面隔板燒失，並致其房間上
    方塑膠浪板嚴重受熱燒熔、變形、掉落，床鋪西南側處碳化
    、燒失、床面物品表面受高溫波及、棉被受燒燬損、木質床
    架西南側及其旁立床及床架西南處燒失、碳化，但該住宅主
    要構成部分樑、柱、屋頂及支撐壁等並未坍塌、傾圮，仍然
    完好，顯然尚未因燃燒結果而致建築之主要結構體喪失效用
    ，自難謂已達「燒燬」之程度。綜前說明，核被告所為，係
    犯刑法第173 條第3 項、第1 項之放火燒燬現供人使用之住
    宅未遂罪。被告行為後，刑法第56條連續犯之規定，業於94
    年1 月7 日修正公布刪除，並於95年7 月1 日施行，則被告
    之犯行，因行為後新法業已刪除連續犯之規定，此刪除雖非
    犯罪構成要件之變更，但顯已影響行為人刑罰之法律效果，
    自屬法律有變更，依新法第2 條第1 項規定，比較新、舊法
    之結果，仍應適用較有利被告之行為時即舊法論以連續犯（
    最高法院95年第8 次刑事庭會議決議參照）。被告前後兩次
    放火行為，時間緊接，所犯為構成要件相同之罪名，顯係基
    於概括犯意而為之，為連續犯，應依修正前刑法第56條之規
    定論以一罪，並加重其刑。次查新、舊法對於未遂犯之處罰
    均規定，得按既遂犯之刑減輕之，僅係由舊法第26項前段，
    改移至新法第25條第2 項，則前開修正，經核僅係條項次加
    以調整，並不影響該條項刑罰之內涵，尚不屬於刑罰法律之
    變更，自不生刑法第2 條比較適用之問題，自應適用修正前
    刑法第26條。則被告著手於放火行為之實行而不遂，為未遂
    犯，依修正前刑法第26條規定，按既遂犯之刑減輕，並依法
    先加後減之。至被告雖辯稱：伊有罹患精神疾病，並聲請鑑
    定云云。然查：被告於本院羈押訊問庭中自承：並沒有因為
    精神方面之疾病去就診過，也沒有感覺過耳邊有異聲等語（
    見本院卷第8 頁），本院衡諸被告兩次放火行為前，均係因
    與親戚衝突而滋生不滿情緒，並為相應之報復行為，且放火
    後均知所閃避，而不致危及己身，被告更稱：兩次放火之後
    均有以行動電話報警等語，可見被告知覺及對現實之判斷能
    力並無減弱，記憶也未有減退之情，堪信被告為上述放火犯
    行時，對外界事物之認知及理解能力並未欠缺，也未因有何
    精神疾病而有較低於普通人之平均程度之情形，應認其當時
    尚未至精神耗弱乃至心神喪失之程度已至為明確。被告就此
    所為辯解，並不足採，其聲請為精神鑑定，亦無必要。
  (三)是否構成自首之判斷
    1.按「對於未發覺之罪自首而受裁判者，減輕其刑。」刑法
      第62條前段定有明文。故刑法第62條前段所規定之自首，
      係以對於未發覺之犯罪自首而受裁判為要件，故犯罪行為
      人應於有偵查犯罪職權之公務員未發覺犯罪事實或犯罪人
      之前自首犯罪，且接受裁判，兩項要件兼備，始得依刑法
      第62條前段自首之規定減輕其刑。又自首以對於未發覺之
      罪投案而受裁判為要件，至其方式雖不限於自行投案，即
      託人代理自首或向非偵查機關請其轉送，亦無不可，但須
      有向該管司法機關自承犯罪而受裁判之事實，始生效力，
      若於犯罪後，僅向被害人或非有偵查犯罪職務之公務員陳
      述自己犯罪之事實，而無受裁判之表示，即與自首之條件
      不符，亦有最高法院50年臺上字第65號判例要旨可資遵循
      。
    2.經查：本件被告於95年4 月1 日晚間8 時許及同日晚間9
      時40分許放火後，雖確實有於同日晚間8 時13分37秒許、
      14分04秒許以其所有之0000000000號行動電話向臺北縣政
      府警察局勤務指揮中心（110） 報案，另於同日晚間8 時
      14分28秒許、24分24秒許，向臺北縣政府消防局救災勤務
      指揮中心（119） 報案。再於同日晚間9 時30分47秒許撥
      打119 ，及同日晚間9 時31分28秒許撥打110 等號碼，有
      上開行動電話申裝人資料及雙向通聯紀錄，和臺北縣政府
      警察局95年5 月25日北縣警勤字第0950071218號函檢送之
      受理報案分析表在卷可憑（見本院卷第26頁、第30頁、第
      32頁、第42頁）。惟姑不論119 電話僅係火警電話，並非
      屬有偵查犯罪職務之公務員（司法院 (73) 廳刑一字第60
      2 號法律問題研討結果參照），另據臺北縣政府警察局前
      開函所檢送之臺北縣政府勤務指揮中心受理各類案件紀錄
      單所載，當時報案人僅稱有住宅火警非常危急，請派員協
      助現場警戒疏導圍觀民眾，故當時報案人並未通報自己之
      姓名、年籍等足以識別身分之資料，並且陳述自己之犯罪
      事實。參諸被害人乙○○於偵查中陳稱：被告揚言要放第
      3 次火等語（見偵卷第35頁），且被告係於當日晚間11
      時40分許，始為警在臺北縣淡水鎮○○路○段70巷口逮捕
      ，有臺北縣政府警察局淡水分局95年4 月2 日北縣警淡刑
      字第0950008305號刑事案件移送書存卷足佐，則被告既揚
      言稱要再次放火，又於放火後離開住處，經員警搜尋後始
      為警逮捕，堪信被告縱有通知消防人員並報警之行為，仍
      無自首犯罪而受裁判之意，與自首要件，自有未符。
   3. 綜上，被告撥打119 或110 之電話，並未陳述自己之犯罪
      事實，又無受裁判之表示，顯非自首，是被告請求依自首
      之規定，減輕其刑，尚屬無據。
 (四)爰審酌被告因與親戚有所嫌隙，於夜間時分，常人均已返家
   休息之際，放火燒燬被害人乙○○和其家人現住之住宅，惡
   性不輕，對民眾生命、財產及社會安全秩序之危害甚鉅，犯
   罪情節嚴重，且嗣後猶飾詞否認犯行，並無悔意等一切情狀
   ，量處如主文所示之刑。至檢察官具體求處有期徒刑4 年，
   本院認所處上開刑度，即足資警惕被告，檢察官具體求刑稍
   嫌過重，併予敘明。
五扣案之打火機1 支，為被告所有且供犯本件放火罪所用之物，
  為被告供承在卷，爰依刑法第38條第1項第2款規定沒收之。
據上論斷，依刑事訴訟法第299 條第1 項前段，刑法第173 條第
3 項、第1 項、第38條第1 項第2 款，修正前刑法第56條，第26
條前段，判決如主文。
本案經檢察官呂永魁到庭執行職務。
中    華    民    國    95    年    8     月    7    日
                  刑事第四庭審判長法  官    謝靜恒
                                  法  官    高雅敏
                                  法  官    許碧惠
以上正本證明與原本無異。
如不服本判決，應於判決送達後10日內，向本院提出上訴狀。
                                  書記官    徐仁豐
中    華    民    國    95    年    8     月    7     日
附錄本案論罪科刑法條：
中華民國刑法第173條
放火燒燬現供人使用之住宅或現有人所在之建築物、礦坑、火車
、電車或其他供水、陸、空公眾運輸之舟、車、航空機者，處無
期徒刑或七年以上有期徒刑。
失火燒燬前項之物者，處一年以下有期徒刑、拘役或五百元以下
罰金。
第 1 項之未遂犯罰之。
預備犯第 1 項之罪者，處一年以下有期徒刑、拘役或三百元以下
罰金。


司法院資訊處製作；財團法人民間司法改革基金會備份。
